【裁判字號】    95,上,361
【裁判日期】    951129
【裁判案由】    債務人異議之訴
【裁判全文】
臺灣高等法院民事判決                   95年度上字第361號
上  訴  人  臺灣中小企業銀行股份有限公司
法定代理人  乙○○
訴訟代理人  劉錦勳律師
複 代 理人  孫大龍律師
被 上 訴人  甲○○
訴訟代理人  王元勳律師
            李怡欣律師
上列當事人間債務人異議之訴事件，上訴人對於中華民國95年3
月20日臺灣士林地方法院94年度訴字第684 號第一審判決提起上
訴，經本院於95年11月15日言詞辯論終結，判決如下：
    主      文
上訴駁回。
第二審訴訟費用由上訴人負擔。
    事實及理由
一、上訴人臺灣中小企業銀行股份有限公司之法定代理人已由鍾
    甦生變更為乙○○，有上訴人公司變更登記事項表附卷（本
    院卷第73頁至第76頁）可稽，並由其具狀聲明承受訴訟（本
    院卷第71頁），依民事訴訟法第170 條、第175 條第1 項規
    定，其聲明承受訴訟，並無不合，應予准許，合先敘明。
二、被上訴人起訴主張：訴外人即被上訴人之父邱慶松於民國（
    下同）87年9 月4 日，以其所有如附表所示之不動產（該不
    動產嗣於90年11月23日移轉所有權登記予被上訴人），為向
    上訴人所屬太平分行借款之擔保，設定新臺幣（下同）5,80
    0,000 元之本金最高限額抵押權。該筆借款業經清償完畢，
    將來亦確定不再發生任何債權，乃上訴人竟以訴外人邱慶松
    於上訴人所屬太平分行任職期間違背職務致其受有16,543,3
    28元之損害未獲清償為由，聲請臺灣士林地方法院裁定准予
    拍賣抵押物後，據以聲請強制執行。因上訴人對訴外人邱慶
    松所取得之違背事務損害賠償之債權，非屬本件抵押權所擔
    保之債範圍內，上訴人不得據以實行抵押權，被上訴人自得
    請求塗銷抵押權登記。又本件最高限額抵押權雖定有存續期
    間，但所擔保之借款債權已因清償而消滅，依抵押權之從屬
    性，該抵押權已於上訴人取得拍賣抵押物裁定前消滅。縱未
    消滅，因上訴人取得之債權非在抵押權擔保範圍內，上訴人
    仍不得據此就未發生之擔保債權實行本件抵押權，自有債權
    不成立或消滅或妨害上訴人請求之情事。爰依強制執行法第
    14 條第2項、民法第767 條中段所有人之物上請求權之法律
    關係，聲明求為：(一)確認上訴人與訴外人邱慶松間就如附表
    所示之不動產於87年9月16日臺北市士林地政事務所所為登
    記北投字第19409號之抵押權所擔保之本金最高限額5,800,
    000元內之票據、借款、墊款、保證債權均不存在。
    (二)上訴人應將前項抵押權登記塗銷。(三)臺灣士林地方法院94
    年度執字第3090號拍賣抵押物執行程序應予撤銷。（原審為
    上訴人敗訴之判決，上訴人聲明不服），並於本院答辯聲明
    ：上訴駁回。
三、上訴人則以：本件損害賠償債權係存在於上訴人與訴外人邱
    慶松間，與被上訴人無涉，被上訴人不得提起本件訴訟；且
    該最高限額抵押權所擔保之債權，除借款外，復以附件方式
    ，明確約定「票據、借款、墊款、保證等債務」，均屬抵押
    權擔保之範圍，已經登記在案，具有公示之效力，自應為遵
    循履行契約之依據。被上訴人認本件擔保債權僅限於借款，
    其餘約定屬概括最高限額抵押權為無效云云，非屬有據；況
    且本件抵押權存續期間尚未屆滿，自不能允許被上訴人任意
    塗銷登記等語，資為抗辯。並上訴聲明：(一)原判決廢棄。(二)
    被上訴人在第一審之訴駁回。
四、本院依職權向臺北市士林地政事務所調取該所87年北投字第
    19409 號抵押權設定登記原案。
五、按法律關係之存在否不明確，致在私法上之地位有受侵害之
    危險，而此危險得以確認判決除去者，即得依民事訴訟法第
    247 條之規定提起確認之訴。本件被上訴人於原審陳明其所
    有如附表所示之不動產，經上訴人聲請法院查封拍賣，如不
    訴請確認上訴人與訴外人邱慶松間就如附表所示之不動產所
    擔保之抵押債權不存在，被上訴人在私法上之地位將有受侵
    害之危險等語，此據原法院調閱該院94年度執第3090號卷查
    證屬實。被上訴人提起本件確認之訴用以排除此項危險，應
    認被上訴人有即受確認判決之法律上利益，其提起本件確認
    之訴，應予准許。上訴人抗辯本件抵押債權存在於其與訴外
    人邱慶松之間，與被上訴人無涉，被上訴人不得提起本件訴
    訟等語，尚屬有誤。
六、原法院經依民事訴訟法第271 條之1 準用第270 條之1 第1
    項第3 款規定，整理並協議簡化爭點後，兩造同意就原審95
    年1 月9 日言詞辯論時，兩造協議簡化之不爭執點及爭執點
    為主張及辯論（原審卷第79頁至第81頁）。茲分述如下：
    (一)不爭執事項：
      (1)訴外人邱慶松於87年9 月4 日提供如附表所示之不動產
        ，設定5,800,000 元之本金最高限額抵押權予上訴人，
        以擔保訴外人邱慶松向上訴人所屬太平分行消費借貸債
        務之履行，存續期間自87年9月4日起至137年9月4日止
        ，債務清償日期依各個債務契約所定日期，並經臺北市
        士林地政事務所於同年月16日登記在案。
      (2)嗣於89年10月3 日，訴外人邱慶松、邱林峰與上訴人簽
        訂週轉金貸款契約，借款動用期間自89年10月3 日起至
        90年10月3 日止，逕由借款人出具借據或（及）票據等
        ，申請循環動用；90年10月9 日再簽訂週轉金貸款契約
        借款動用期間自90年10月9 日起至91年10月9 日止，分
        別有契約二紙附卷（原審卷第117 頁、第118 頁）可按
        ，且上開借貸款均已清償完畢。
      (3)訴外人邱慶松於90年11月23日將如附表所示之不動產所
        有權移轉登記為被上訴人所有。
      (4)上訴人主張訴外人邱慶松於上訴人所屬太平分行任職期
        間，違背委任事務致上訴人受損害，經臺灣臺中地方法
        院於92年7 月16日以91年度重訴字第678 號判決，訴外
        人邱慶松應賠償上訴人12,612,205元及自91年6 月14日
        起至清償日止，按年息5%計算之利息，臺灣高等法院臺
        中分院於93年6 月1 日以92年度重上字第131 號判決駁
        回上訴並確定在案。上訴人旋以該確定判決所載之損害
        賠償債權未獲清償為由，聲請臺灣士林地方法院於93年
        9 月9 日以93年度拍字第810 號裁定，就被上訴人所有
        如附表所示之不動產准予拍賣，再執該裁定為執行名義
        ，於94年2 月4 日聲請臺灣士林地方法院以94年度執第
        3090號拍賣抵押物強制執行事件，查封拍賣如附表所示
        之不動產。
      (5)迄言詞辯論之日止，訴外人邱慶松除上開損害賠償債權
        外，與上訴人間無其他債權債務關係存在。
    (二)爭執之事項：
      (1)本件抵押權所擔保之債權是否（因概括抵押權無效及無
        其他票據、借款、墊款、保證債權等債權）已不存在？
        被上訴人主張：除票據、借款、墊款、保證債權以外之
        其他債權，因無基本法律關係而無效，又無任何票據、
        借款、墊款、保證債權存在，本件抵押權所擔保之債權
        應已不存在；上訴人則以：本件最高限額抵押權特約事
        項以附件方式為之，又經登記且公示在案，並無契約無
        效、得解除、撤銷之事由。被上訴人創設概括最高限額
        抵押權無效云云，違反契約自由原則，且該特約事項明
        確約定「票據、借款、墊款、保證等債務」，並非如被
        上訴人所謂僅限於「借貸」，自難謂其他約定為無效等
        語置辯。按最高限額抵押權既係對於債權人一定範圍內
        之不特定債權預定一最高限額，由債務人或第三人提供
        抵押物予擔保之特殊抵押權，是以最高限額抵押權擔保
        債權，必須為一定範圍內所發生之債權。準此，最高限
        額抵押權不僅有其特定性，且最高限額抵押權係從屬於
        此一定範圍內之法律關係，最高限額抵押權所擔保者，
        即係此項法律關係所不斷發生之債權。該一定範圍之法
        律關係，即為最高限額抵押權之基礎關係。至概括最高
        限額抵押權，因債權人與債務人間無基本契約（一定之
        法律關係）為擔保債權發生之基礎關係，尚難認屬有效
        （最高法院86年度臺上字第3114號、90年度臺上字第11
        64號、92年度臺上字第370 號、93年度臺上字第1762號
        判決意旨參照）。本件抵押權設定契約書所附之其他約
        定事項（本院卷第91頁）第1 條約定：「擔保物提供人
        為擔保債務人對抵押權人臺灣中小企業銀行股份有限公
        司（包括總行及所屬各分支機，以下同），在抵押權設
        定契約書所定之本金最高限額以內，現在（包括過去所
        負現在尚未清償）及將來所負票據、借款、墊款、保證
        等債務及其他債務（如應返還之押租金等），並包括其
        利息、遲延利息、違約金、實行抵押權費用、損害賠償
        及其他有關費用之清償」，該約定泛言「其他債務」均
        在擔保範圍內，除例示還返押租金外，其概括約定部分
        ，因欠缺基礎之法律關係，難認屬有效。上訴人抗辯基
        於契約自由，上訴人與訴外人邱慶松約定「其他債務」
        為本件最高限額之擔保範圍，非屬無效等語，委無足採
        。至於其餘擔保基礎之法律關係諸如「票據、借款、墊
        款、保證」及「返還押租金」之約定，均甚為明確，應
        屬有效。本件抵押權為最高限額抵押權，其擔保之債權
        範圍，包含訴外人邱慶松對於被上訴人銀行因票據、借
        款、墊款、保證、返還押租金等所負債務，而兩造均不
        爭執至言詞辯論之日止，訴外人邱慶松除上開違背職務
        之損害賠償債權外，與上訴人間無其他債權債務關係。
        則被上訴人主張本件抵押債權因部分係概括抵押權無效
        及無其他票據、借款、墊款、保證等債權均不存在，應
        可採信。
      (2)上訴人對訴外人邱慶松之損害賠償債權是否在抵押權擔
        保範圍之內？
        上訴人訴訟代理人於本院95年6月1日準備程序中已陳稱
        「（問：當時設定系爭抵押權目的是擔保邱慶松、邱林
        峰向上訴人的借款？）一開始的目的是如此」無訛（本
        院卷第34頁），已難認本件設定抵押權所擔保之範圍，
        包括損害賠償債權；況前述抵押權設定契約書所附之其
        他約定事項第1 條後段經已約定：「並包括其利息、遲
        延利息、違約金、實行抵押權費用、『損害賠償』及其
        他有關費用之清償」。依文義解釋，該「損害賠償」，
        應係指基礎關係如「票據、借款、墊款、保證」、「返
        還押租金」，如有利息、遲延利息、違約金、實行抵押
        權費用、「損害賠償」及其他有關費用時，亦均為本件
        抵押權之擔保範圍。換言之，本件「損害賠償」債權得
        為抵押權擔保之約定，並非一獨立基礎之「損害賠償」
        ，而係附屬於基礎關係如票據、借款、墊款、保證、返
        還押租金等所產生之損害賠償。本件上訴人執為請求強
        制執行之債權，乃原所有權人即訴外人邱慶松於上訴人
        所屬太平分行任職期間，違背職務致上訴人受有損害之
        債權，非本件抵押權約定擔保範圍所包含訴外人邱慶松
        對於上訴人銀行因票據、借款、墊款、保證、返還押租
        金等所負債務而產生之損害賠償，自非本件抵押權所擔
        保之債權。上訴人雖認本件損害賠償包含於「其他債務
        」中，惟最高限額抵押權之特性，除上訴人與訴外人邱
        慶松於設抵押權之初，即明確約定損害賠償為本件抵押
        權所擔保之範圍，可認為有效外，其無確定基礎法律關
        係之「其他債務」應屬無效，已如前述，自不得容許上
        訴人於設定後發生損害賠償之債，再將之列入「其他債
        務」中，認屬本件抵押權所擔保之範圍。上訴人此部分
        之主張，亦無足取。
      (3)本件抵押權應否塗銷？
        最高限額抵押權不僅有其特定性，本質上亦具有從屬性
        ，最高限額抵押權契約定有存續期間者，其期間縱未屆
        滿，若擔保之債權所由生之契約已合法終止或因其他事
        由而消滅，且無既存之債權，而將來亦確定不再發生債
        權，依抵押權之從屬性，應許抵押人請求抵押權人塗銷
        抵押權設定登記（最高法院83年臺上字第1055號判例意
        旨參照），同理，如該設定擔保之不動產又已移轉所有
        權為第三人所有，亦應准許該第三人依所有物請求權之
        作用，請求抵押權人塗銷抵押權設定登記。訴外人邱慶
        松設定本件抵押權，係為擔保其與訴外人邱林峰向上訴
        人之借款，兩造均不爭執該項借款業已清償完畢，且該
        二人與上訴人間之週轉金貸款契約，分別訂有期限為自
        89年10月3 日起至90年10月3 日止及自90年10月9 日起
        至91年10月9 日止，其得申請借貸款之動用期間均已屆
        滿，應可確定上訴人與訴外人邱慶松、邱林峰間依該週
        轉金貸款契約之借貸債權不再發生，自得允許受讓如附
        表所示不動產所有權之被上訴人請求上訴人塗銷該抵押
        權設定登記。
七、上訴人與訴外人邱慶松間關於本件最高額限額抵押權之設定
    ，除票據、借款、墊款、保證等債權以外之「其他債務」，
    因無基本法律關係應屬無效，其餘有效部分，兩造不爭執無
    其他債權存在，而上訴人主張之損害賠償債權又非本件抵押
    權所擔保之範圍，惟因被上訴人所有即供擔保如附表所示之
    不動產，現為臺灣士林地方法院民事執行處拍賣中，則被上
    訴人為除去此項危險，請求確認上訴人（與訴外人邱慶松間
    ）對如附表所示之不動產於87年9 月16日經臺北市士林地政
    事務所以87年北投字第19409 號收件登記之抵押權所擔保之
    本金最高限額5,800,000 元內之票據、借款、墊款、保證債
    權均不存在，應予准許。且上訴人與訴外人邱慶松間所設定
    之本件最高限額抵押權之存續期間雖未屆滿，然其擔保之債
    權所由生之週轉金貸款已因清償而消滅，該週轉金貸款契約
    又因借款動用期間已屆滿，將來確定不再發生債權，依抵押
    權之從屬性，亦應許抵押擔保物之所有權人即被上訴人依所
    有物妨害請求權之規定，請求抵押權人即上訴人塗銷抵押權
    設定登記。另上訴人對訴外人邱慶松之損害賠償債權，既非
    本件最高限額抵押權所擔保之範圍，則被上訴人援強制執行
    法第14條第2 項規定，提起債務人異議之訴，請求撤銷臺灣
    士林地方法院94年度執字第3090號拍賣抵押物執行程序，於
    法亦屬有據，應併予准許。原審為被上訴人勝訴之判決，核
    無不合。上訴論旨指摘原判決不當，求為廢棄，非有理由，
    應予駁回。
八、本件事證已臻明確，兩造其餘主張陳述及舉證，經核於判決
    之結果均無影響，無庸一一論列，附此敘明。
據上論結，本件上訴為無理由，依民事訴訟法第449 條第1 項、
第78條，判決如主文。
中    華    民    國    95    年    11    月    29    日
                  民事第十二庭
                      審判長法  官  張宗權
                            法  官  陳永昌
                            法  官  王麗莉
正本係照原本作成。
如不服本判決，應於收受送達後20日內向本院提出上訴書狀，其
未表明上訴理由者，應於提出上訴後20日內向本院補提理由書狀
（均須按他造當事人之人數附繕本）上訴時應提出委任律師或具
有律師資格之人之委任狀；委任有律師資格者，另應附具律師資
格證書及釋明委任人與受任人有民事訴訟法第466條之1第1項但
書或第2項（詳附註）所定關係之釋明文書影本。
中    華    民    國    95    年    11    月    29    日
                            書記官  明祖星
附註：
民事訴訟法第466條之1（第1項、第2項）：
對於第二審判決上訴，上訴人應委任律師為訴訟代理人。但上訴
人或其他法定代理人具有律師資格者，不在此限。
上訴人之配偶、三親等內之血親、二親等內之姻親，或上訴人為
法人、中央或地方機關時，其所屬專任人員具有律師資格並經法
院認為適當者，亦得為第三審訴訟代理人。


司法院資訊處製作；財團法人民間司法改革基金會備份。
